【裁判字號】    89,台上,4411
【裁判日期】    890727
【裁判案由】    偽造文書
【裁判全文】
最高法院刑事判決                              八十九年度台上字第四四一一號
    上   訴   人  台灣高等法院檢察署檢察官
    上訴人即被告  甲○○
                  乙○○
    共        同
    選 任辯護 人  陳鄭權律師
右上訴人等因被告等偽造文書案件，不服台灣高等法院中華民國八十七年五月二十日
第二審判決（八十六年度上訴字第四四三八號，起訴案號：台灣桃園地方法院檢察署
八十五年度偵字第七四五二號），提起上訴，本院判決如左：
    主  文
原判決撤銷，發回台灣高等法院。
    理  由
本件原判決認定上訴人即被告甲○○、乙○○二人係宇鋼企業股份有限公司（以下稱
宇鋼公司）之職員，均係從事業務之人員，宇鋼公司經營型鋼類材料之出租業務，甲
○○負責宇鋼公司位於桃園縣觀音鄉新坡大同村下大堀七十二之二號中壢倉庫之現場
雜工工作，乙○○則負責宇鋼公司中壢倉庫之中間樁之出入庫管理，甲○○、乙○○
二人明知民國八十五年五月十日中午十二時許，宇鋼公司中壢倉庫並無該公司之中間
樁十六支入庫，竟基於共同犯意之聯絡，並意圖為自己不法之所有，於右揭時間，在
該宇鋼公司中壢倉庫內，先脅迫宇鋼公司之會計助理李孟芬填寫流水編號：Ｂ一三八
之鋼板樁、中間Ｈ樁出入庫明細簽收單（以下稱鋼料入庫明細簽收單），並於其上載
明中間樁共十六支，及於時間及貨運行車號欄內偽簽「１１：３０」、「有成」及「
ＡＫ五九○」等字，而使李孟芬行無義務之事，再由甲○○於司機欄內偽簽「施」字
，並由乙○○於經手人欄內簽名，虛偽表示有十六支中間樁入庫之事，足以生損害於
宇鋼公司，並以此法侵占宇鋼公司之中間樁共十六支等情。因而判決依牽連犯論處被
告等共同意圖為自己不法之所有，而侵占對於業務上所持有之物罪刑，固非無見。
惟查(一)、判決所載理由矛盾者，其判決當然為違背法令，刑事訴訟法第三百七十九條
第十四款定有明文。所謂理由矛盾，指所載理由，彼此牴觸互相齟齬，如主文與理由
不符，或理由與主文事實不相符合，或所適用之法條彼此衝突，或理由中之說明前後
矛盾而言。原判決理由謂：原審審酌被告等犯罪之動機、目的、手段……等一切情狀
，適用刑法第三百三十六條第二項、第二百十六條、第二百十條、第三百零四條第一
項、第五十五條、第二百十九條，罰金罰鍰提高標準條例第一條前段，判處被告等各
有期徒刑八月，……經核並無不合。被告等提起上訴，仍執陳詞，否認犯罪，核無理
由，應予駁回。然其主文並未諭知上訴駁回，亦未諭知原判決撤銷，即自為判決，難
謂無主文與理由矛盾之違法。(二)、科刑判決書記載之犯罪事實，為論罪科刑適用法律
之基礎，故凡於適用法令有關之事項，必須詳加認定明確記載，然後於理由內明犯
罪事實所憑之證據及其認定之理由。使事實與理由互相一致，方為合法。原判決論被
告等牽連犯刑法第三百三十六條第二項業務侵占及同法第二百十六條、第二百十條行
使偽造私文書等罪。然原判決所記載之前揭事實，對於所謂被告等侵占之宇鋼公司之
中間樁共十六支，是否為被告等業務上所持有之物及被告等如何將之易持有為所有等
與犯罪構成要件有關之事項，均未詳加記載認定，已難資為判斷其適用法律當否之依
據，理由內復未詳加說明憑何證據認定確有該十六支中間樁存在，並為被告等業務上
所持有而加以侵占，遽論以業務侵占罪，已有未合。又行使偽造文書，係指持用該文
書主張其內容而言。原判決事實欄係記載被告等脅迫李孟芬填寫流水編號：Ｂ一三八
之鋼板樁，中間Ｈ樁出入庫明細簽收單，……再由甲○○於司機欄內偽簽「施」字，
並由乙○○於經手人欄內簽名，虛偽表示有十六支中間樁入庫之事，足以生損害於宇
鋼公司等情，如果無訛，似未及被告等曾行使該簽收單或持用該簽收單主張其內容
，乃原判決理由內竟謂被告等偽造私文書行為應為行使偽造私文書行為所吸收，不另
論罪，致其理由說明與事實記載不盡一致，亦有可議。檢察官及被告等分別提起上訴
，指摘原判決不當，尚非無理由，應認有撤銷發回更審之原因。
據上論結，應依刑事訴訟法第三百九十七條、第四百零一條，判決如主文。
中      華      民      國    八十九    年      七      月    二十七    日
                              最高法院刑事第五庭
                                  審判長法官  董  明  霈
                                        法官  丁  錦  清
                                        法官  林  茂  雄
                                        法官  王  居  財
                                        法官  張  祺  祥
      右正本證明與原本無異
                                              書  記  官
中      華      民      國    八十九    年      八      月      四      日


司法院資訊處製作；財團法人民間司法改革基金會備份。
